臺灣嘉義地方法院民事判決　　　　　　　 96年度訴字第133號
原　　　告　丁○○
法定代理人　丙○○
原　　　告　甲○○
法定代理人　戊○○
兼訴訟代理人乙○○
被　　　告　己○○
上列當事人間請求損害賠償事件，本院於民國96年4月4日言詞辯
論終結，判決如下：
    主  文
被告應給付原告丁○○新台幣肆萬伍仟玖佰捌拾伍元，給付原告
甲○○新台幣捌仟元，及均自民國九十五年四月二十一日起至清
償日止，按週年利率百分之五計算之利息。
原告其餘之訴駁回。
訴訟費用由被告負擔百分之四，餘由原告負擔。
本判決原告勝訴部分得假執行，但被告以新台幣肆萬伍仟玖佰捌
拾伍元及新台幣捌仟元分別為原告丁○○及原告甲○○預供擔保
者，得免為假執行。
原告其餘假執行聲請駁回。
    事實及理由
一、原告起訴主張：被告己○○於民國93年9月22日下午6時30分
    許，駕駛車牌號碼RX-0559號自用小客車，沿嘉義市○○○
    路內側車道由東往西行駛，途經興業西路與博愛路交岔路口
    欲左轉時，理應注意不得占用來車道搶先左轉，並應注意車
    前視距內之狀況，隨時採取必要之安全措施，而依當時天候
    晴、有暮光、路面鋪設柏油、乾燥、無缺陷、無障礙物、視
    距良好等一切情狀，並無不能注意之情事，竟於起步前疏未
    注意對向右側直行車之動態，且占用來車道起步左轉，適與
    由原告丁○○騎駛、搭載原告甲○○沿嘉義市○○○路由西
    往東直行穿越該交岔路口之車牌號碼ZYL-426號輕型機車發
    生碰撞，致原告二人人車倒地，原告丁○○受有右側髖關節
    骨折併脫臼、右側股骨幹骨折、臉部撕裂傷5公分、左手臂
    深部撕裂傷、右膝後十字韌帶損傷等傷害，原告甲○○受有
    頭皮及左膝撕裂傷之傷害。為此原告二人依據侵權行為損害
    賠償之法律關係，請求被告賠償原告丁○○新台幣（下同）
    1,386,175元，賠償原告甲○○100,000元。茲將請求明細臚
    列如下：
    1.原告丁○○部分：
      (1)醫藥費用及輔助醫療器材共156,175元，包括掛號費
        15,533元、醫療費71,542元、柺杖1,000元、固
        定支架6,000元、輪椅2,100元、中藥藥費60,000元
        。
      (2)看護費用732,000元：原告丁○○主張其因傷造成行動
        不便，其母親施金全放棄月薪2萬元之工作，全心看護
        照顧原告丁○○，期間共1年，實務上認為由被害人親
        屬無償看護，應衡量及比照僱用一般看護情形，原告丁
        ○○請求一天以2,000元計算，因此原告丁○○受有1年
        相當看護費用之損害共730,000元。
      (3)精神慰撫金50萬元。
      (4)以上共計1,386,175元。
    2.原告甲○○部分：請求精神慰撫金10萬元。
二、被告方面則以下列情詞置辯，並請求駁回原告之訴及假執行
    之聲請，如受不利判決，願供擔保請准宣告免為假執行：
  (一)被告並沒有占用來車道起步左轉，而且博愛路二段路很寬，
    發生車禍當時車輛很多，不可能開到路中央再左轉，且每台
    車都這樣。
  (二)本件發生碰撞的地點是在內車道，也就是在交叉路口中心，
    可見原告說他們要直行，不合理，應該是要左轉比較合理，
    且原告在事故發生時，說要去家樂福。
  (三)事故發生當時被告皆依規定行駛，且被告已依信賴原則對於
    各種應注意的突發狀況加以關注，卻慘遭原告丁○○無照駕
    駛機車撞到，且原告丁○○有超速、闖紅燈之違規行駛行為
    ，因此，應認原告丁○○之過失重大，被告無從防範。
  (四)被告遇此無妄之災，不僅個人財務、健康狀況損失慘重，自
    己之車輛亦支出相當多修理費，且有精神損害，更因而禍及
    家人。
  (五)此次災禍之原因乃是家長未禁止孩子無照駕駛機車，任其與
    友人雙載騎乘，且闖紅燈才造成本事件，被告最多只有百分
    之二的過失。
  (六)被告也可以提出修理費收據，至於精神損失再具狀提出，而
    原告請求部分，有正式收據的醫藥費可以接受，柺杖、支架
    、輪椅以及精神慰撫金請法官認定，然中藥費用因沒有醫師
    處方，認為不能請求。
三、原告主張被告於93年9月22日下午6時30分許，駕駛車牌號碼
    RX-0559號自用小客車，沿嘉義市○○○路內側車道由東往
    西行駛，途經興業西路與博愛路交岔路口欲左轉時，理應注
    意不得占用來車道搶先左轉，並應注意車前視距內之狀況，
    隨時採取必要之安全措施，而依當時天候晴、有暮光、路面
    鋪設柏油、乾燥、無缺陷、無障礙物、視距良好等一切情狀
    ，並無不能注意之情事，竟於起步前疏未注意對向右側直行
    車之動態，且占用來車道起步左轉，適與由原告丁○○騎駛
    、搭載原告甲○○沿嘉義市○○○路由西往東直行穿越該交
    岔路口之車牌號碼ZYL-426號輕型機車發生碰撞，致原告二
    人人車倒地，原告丁○○受有右側髖關節骨折併脫臼、右側
    股骨幹骨折、臉部撕裂傷5公分、左手臂深部撕裂傷、右膝
    後十字韌帶損傷等傷害，原告甲○○受有頭皮及左膝撕裂傷
    之傷害等語，被告對於兩造於上述時、地發生車禍事故，以
    及原告丁○○、甲○○分別受有上述傷害部分固不爭執，惟
    否認其有過失，惟查：
  (一)依附於偵查卷內之道路交通事故現場圖、道路交通事故調查
    報告表 (一)、(二)，及交通事故現場照片6幀觀之，本件車
    禍位置係在興業西路東向車道與博愛路北向車道之交岔路口
    ，以原告丁○○所駕機車行向而言，該機車已行駛超越過該
    交岔路口之中心線；惟以被告行向言，其駕駛之自用小客車
    尚未左轉越過中心線。而被告於刑事案件中亦供稱：伊駕車
    於行經該交岔路口左轉時，並未越過中心線左轉，而係占用
    來車道左轉等語，是被告辯稱其沒有占用來車道起步左轉等
    語，應非可採。
  (二)至被告另辯稱博愛路二段路很寬，發生車禍當時車輛很多，
    不可能開到路中央再左轉，且每台車都這樣等語，惟查，本
    院於96年1月23日至車禍現場勘驗，雖然自興業西路左轉博
    愛路2段之汽車，大多都有未至路中央即行左轉之情（見本
    院96年1月23日勘驗筆錄）。惟按汽車行駛時，駕駛人應注
    意車前狀況，並隨時採取必要安全措施；汽車行駛至交岔路
    口，左轉彎時，應距交岔路口30公尺前顯示方向燈或手勢，
    行至交岔路口中心處左轉，並不得占用來車道搶先左轉，道
    路交通安全規則第94條第3項、第102條第1項第5款分別定有
    明文。又因實際上駕駛人行駛於各該道路應採取何項作為，
    始足謂適當且充分，內容未盡一致，除須遵循相關道路交通
    安全法規所課予概括而廣泛而為最低度要求之一般注意義務
    外，尚有視交通實際情況而採取相關適當處置之特別注意義
    務。是以汽車駕駛人於恪遵相關道路交通安全法規之同時，
    仍應隨時警戒前方視界內之狀況，不論其他參與交通者之違
    規與否，在社會所期待與其能力所及之範圍，仍須以一定適
    當之作為，預防危險事故之發生，此亦為整體道路交通安全
    法規所誡命車輛駕駛人應盡之義務。經查，本件肇事地點雖
    然為車輛彼此縱橫交錯行駛之交岔路口，則道路交通安全法
    規關於交岔路口之基本規定，自仍應作為駕駛人須加遵循之
    最低限度規範，因此被告就本件而言，於其進入交岔路口並
    擬左轉之際，即應遵守上述法規，並注意提高警覺，慮及恆
    或有前方其他方向車輛同時駛入之動態，隨時採取相關適當
    之必要處置，以避免危險事故之發生，然被告無法證明其已
    盡遵上述法規，從而，被告自不得僅以發生車禍當時車輛很
    多，不可能開到路中央再左轉，且每台車都這樣之情，俾免
    除其違反交通法規之責任，是被告此部分之辯詞，自無可採
    。
  (三)又按汽車駕駛人對於防止危險發生之相關交通法令之規定，
    業已遵守，並盡相當之注意義務，以防止危險發生，始可信
    賴他人亦能遵守交通規則並盡同等注意義務，若因此而發生
    交通事故，方得以信賴原則為由免除過失責任，最高法院著
    有84年台上字第5360號判例可資參照。依前所述，被告依道
    路交通安全規則第94第3項、第102條第1項第5款規定，於行
    經肇事路段，本應注意車前狀況且不得占用來車道搶先左轉
    ，卻未遵行前揭防止危險發生之交通規則，致肇本件事端。
    且原告丁○○之機車並非無預警地瞬間出現，難謂被告無避
    免事故發生之機會與可能，雖本件行車交通事故之發生，不
    能排除原告丁○○亦可能與有過失（詳如後述），然被告上
    開駕車疏忽迴避事故發生之因素既參與其間，則依前開判例
    意旨，被告自無從以其遵行交通號誌行駛為據，主張「信賴
    原則」之適用，而免除其過失責任。
  (四)又被告辯稱本件事故會發生是因為原告丁○○闖紅燈以及當
    時原告丁○○是要左轉去家樂福等語，惟為原告丁○○所否
    認，是被告就此對其有利之事實，自應負舉證責任，然被告
    尚未能舉證證明之，本院自難認其此部分之辯詞為可採。
  (五)依上所述，原告上述主張，業據其提出診斷證明書2份及刑
    事簡易判決1份為證，且被告上開過失傷害之犯行，業經檢
    察官提起公訴，並經本院刑事庭判決被告過失傷害罪處拘役
    50日確定，亦有該案刑事判決附卷可參，並經本院依職權調
    閱本院95年度交簡上字第14號刑事卷宗全卷審認無訛，而被
    告辯稱其無過失部分亦無可採，因此，原告上述主張堪認為
    真實。
四、第按因故意或過失，不法侵害他人之權利者，負損害賠償責
    任；汽車、機車或其他非依軌道行駛之動力車輛，在使用中
    加損害於他人者，駕駛人應賠償因此所生之損害；不法侵害
    他人之身體或健康者，對於被害人因此喪失或減少勞動能力
    ，或增加生活上之需要時，應負損害賠償責任；不法侵害他
    人之身體、健康、名譽、自由、信用、隱私、貞操，或不法
    侵害其他人格法益而情節重大者，被害人雖非財產上之損害
    ，亦得請求賠償相當之金額，民法第184條第1項前段、第19
    1條之2前段、第193條第1項、第195條第1項前段分別定有明
    文。查原告二人因被告之駕駛過失行為，致原告丁○○受有
    右側髖關節骨折併脫臼、右側股骨幹骨折、臉部撕裂傷5公
    分、左手臂深部撕裂傷、右膝後十字韌帶損傷等傷害，原告
    甲○○受有頭皮及左膝撕裂傷之傷害，自得依上開規定請求
    被告賠償其二人之損害，茲就原告請求之項目及金額，核列
    如下：
  (一)醫療費用及輔助醫療器材部分：
    1.原告丁○○主張其支出掛號費15,533元及醫療費71,542元
      ，業據其提出醫院收據7紙為證，而被告對有醫院收據部
      分亦表示可以接受，是原告丁○○此部分之請求，應予准
      許。
    2.原告丁○○另主張其支出柺杖1,000元、固定支架6,000元
      、以及輪椅2,100元，雖未提出收據為證，然本院審酌原
      告丁○○所受傷勢，應認有購買上開輔助或復建物品之必
      要，且核上開三樣物品之價格，亦屬合理，應予准許。
    3.原告丁○○復主張其支出中藥費用60,000元，惟為被告所
      否認，經核原告丁○○是否有除西醫診治外，另購買中藥
      服用之必要，已非無疑，且原告丁○○並未提出合格中醫
      師證明其有另購中藥之必要，是其此部分之請求，不應准
      許。
    4.因此，原告丁○○得請求之醫療費用及輔助醫療器材部分
      之金額為96,175元。
  (二)看護費用部分：
    1.原告丁○○因本件事故，於93年9月22日至財團法人佛教
      慈濟綜合醫院大林分院（下稱慈濟大林醫院）住院行開放
      性復位及內固定手術治療，93年10月8日出院。出院後因
      傷口癒合不良，於94年5月8日入院行植骨手術治療，94年
      5月14日出院，原告丁○○因上述疾病出院後，日常生活
      需由他人照顧3個月之情，有慈濟大林醫院96年2月14日慈
      醫大林文字第0960000283號函及病情說明書在卷可稽，依
      上說明，原告丁○○自本件事故於93年9月22日發生至94
      年8月中下旬間，約11個月需人看護，應可認定。
    2.又被害人因受傷需隨身看護而由親屬或配偶等看護時，雖
      無現實看護費之支出，亦未受支付之請求，然此等親屬看
      護所付出之勞力，並非不能評價為金錢，只因兩者身分關
      係密切而免除支付義務，此種親屬基於身分關係之恩惠，
      自不能加惠於加害人，故應衡量及比照僱用職業護士看護
      情形，認被害人受有相當親屬看護費之損害，得向加害人
      請求賠償。
    3.原告丁○○受傷後均由其母親照顧，雖未實際支出看護費
      用，然依前所述，其母親所付出之勞力仍可評價為金錢請
      求被告賠償，惟本院衡量原告丁○○之母親並不具備看護
      之專業，自不得依照專業看護之收費標準來計算上述損害
      ，且原告丁○○之母親復未能提出其原先工作之每月薪資
      為何，是本院認宜以我國勞工之每月最低基本工資15,840
      元作為計算基準，是原告丁○○得請求之金額為174,240
      元【計算式：15,840（元）×11（月）＝174,240（元）
      】，因此，原告丁○○關於看護費之請求於174,240元範
      圍內為有理由，其餘部分，則不應准許。
  (三)精神慰撫金部分：原告二人分別受有前述之傷害，其等精神
    上自受有痛苦，其等請求精神上慰撫金，即非無據。查原告
    丁○○當時為高職學生、93年有利息所得2,639元、94年有
    利息所得2,300元，名下無財產；原告甲○○當時為高職學
    生、93年無所得、94年有薪資所得29,600元，名下無財產；
    而被告係藥商外務人員，93年有薪資所得273,440元、94年
    有薪資所得181,500元，名下有2筆房屋、6筆土地及1輛汽車
    等情，業據兩造於警詢陳明在卷，並有三人之稅務電子閘門
    財產所得調件明細表附卷足憑。本院參酌兩造之身分、地位
    、經濟能力，及原告二人因前開傷勢所受之痛苦等情，認原
    告丁○○請求之精神慰撫金在20萬元之範圍、原告甲○○請
    求之精神慰撫金在2萬元之範圍內為適當，應予准許，逾此
    部分之請求，尚屬過高，不應准許。
  (四)依上所述，原告丁○○得請求之金額為470,415元【計算式
    ：96,175（元）＋174,240（元）＋200,000（元）＝470,41
    5（元）】；原告甲○○得請求之金額為20,000元。
五、再按損害之發生或擴大，被害人與有過失者，法院得減輕賠
    償金額，或免除之。前項之規定，於被害人之代理人或使用
    人與有過失者，準用之，民法第217條第1項、第3項定有明
    文。經查，依前揭道路交通事故調查報告表 (一)、(二)所
    示，肇事路段速限為時速50公里、原告丁○○係未達考照年
    齡無照駕駛，應可認定；而原告丁○○於警詢時亦陳稱：車
    禍發生前其行車速度為時速50至60公里等語，是原告丁○○
    於穿越系爭交岔路口時，顯已超速，且被告肇事時為左轉第
    1台車輛，僅正起步左轉，時速不高；原告甲○○於刑事庭
    審理時亦陳稱：於其等騎乘之機車通過交岔路口時，前方已
    有很多機車在前行駛等語（見本院刑事卷第96頁），依前述
    交通狀況，被告之自用小客車當不致突然左轉至原告丁○○
    機車前方，原告丁○○騎乘機車時，倘注意車前狀況，當可
    及時發現被告之車輛，卻疏未注意並採取必要之安全措施，
    以致其所騎駛之機車車頭撞及被告之自用小客車右前側車身
    而肇事。因此，原告丁○○未達考照年齡卻無照騎乘機車，
    且於穿越系爭交岔路口時復超速行駛，並有未注意車前狀況
    之情形，同為本件車禍之肇事因素，應可認定。本院審酌原
    告丁○○與被告各別過失之程度，認原告丁○○應負擔百分
    之60之過失比例為適當，從而，因原告丁○○有前述之過失
    ，被告自得依上開規定減輕其賠償，本件按過失比例減輕後
    ，原告丁○○得請求被告賠償之金額為188,166元；原告甲
    ○○得請求被告賠償之金額為8,000元。
六、復按保險人依強制汽車責任保險法規定給付之保險金，視為
    加害人或被保險人損害賠償金額之一部分；加害人或被保險
    人受賠償請求時，得扣除之，強制汽車責任保險法第32條定
    有明文。經查，訴外人中央產物保險股份有限公司業於95年
    1月10日將本件強制汽車責任保險給付142,181元匯入原告丁
    ○○郵局帳戶內，有原告丁○○提出之存摺影本在卷可稽，
    是此部分金額依法亦應視為被告已賠償之一部分，而予以扣
    除。從而，原告丁○○得請求被告賠償之金額為45,985元【
    計算式：188,166（元）－142,181（元）＝45,985（元）】
    。至原告丁○○雖另請領學生平安保險45,000元，為兩造所
    不爭執，然因學生平安保險屬於商業保險性質，係原告丁○
    ○領取保險金乃係其繳納保險費之對價，不得視為被告之賠
    償，無庸扣除；又被告雖主張其因本件事故亦受有修理費及
    精神損害等語，惟查被告並未於本件提出抵銷抗辯或反訴，
    是即使被告因本件事故受有損害，本院亦無從加以審酌，均
    附此敘明。
七、末按給付有確定期限者，債務人自期限屆滿時起，負遲延責
    任。給付無確定期限者，債務人於債權人得請求給付時，經
    其催告而未為給付，自受催告時起，負遲延責任。其經債權
    人起訴而送達訴狀，或依督促程序送達支付命令，或為其他
    相類之行為者，與催告有同一之效力；民法第229條第1、2
    項分別定有明文。又遲延之債務，以支付金錢為標的者，債
    權人得請求依法定利率計算之遲延利息。但約定利率較高者
    ，仍從其約定利率；而應付利息之債務，其利率未經約定，
    亦無法律可據者，週年利率為百分之5；亦為同法第233條第
    1項及第203條所明定。原告二人請求被告應給付之前開金額
    ，並未定有給付之期限，而本件起訴狀繕本係於95年4月20
    日送達被告收受（參見本院95年度交附民字第26號卷第25頁
    ），則原告請求被告應自起訴狀繕本送達翌日即95年4月21
    日起，按週年利率百分之5計算遲延利息，應無不合。
八、綜上所述，原告二人依據侵權行為損害賠償之法律關係，原
    告丁○○請求被告賠償45,985元、原告甲○○請求被告賠償
    8,000元，及均自起訴狀繕本送達翌日即95年4月21日起至清
    償日止，按週年利率百分之5計算之利息，即有理由，應予
    准許，逾此範圍所為之請求，為無理由，應予駁回。
九、又本件為關於財產權之訴訟，所命給付之金額未逾50萬元之
    所為被告敗訴判決，爰依民事訴訟法第389條第1項第5款之
    規定，依職權宣告假執行。並依同法第392條第2項、第3項
    規定，依被告聲請宣告被告如分別以如主文第4項所示金額
    為原告丁○○及原告甲○○預供擔保者，得免為假執行。
十、本件為判決之基礎已臻明確，兩造其餘主張陳述核與判決結
    果無影響，爰不予逐一論述，附此敘明。
十一、結論：本件原告之訴為一部有理由、一部無理由，依民事
      訴訟法第79條、第389條第1項第5款、第392條第2項、第3
      項，判決如主文。
中　　華　　民　　國　　96　　年　　4 　　月　　18　　日
                  民二庭法　官　林福來
以上正本係照原本作成
如對本判決上訴須於判決送達後20日內向本院提出上訴狀
中　　華　　民　　國　　96　　年　　4 　　月　　18　　日
                        書記官　劉昀匊
